臺灣板橋地方法院刑事判決　　　　　　　95年度易字第2554號
公　訴　人　臺灣板橋地方法院檢察署檢察官
被　　　告　丙○○
上列被告因妨害公務案件，經檢察官提起公訴（95年度偵字第
22532 號），本院判決如下：
    主  文
丙○○幫助連續意圖為自己不法之所有，以詐術使人將本人之物
交付，處有期徒刑參月，如易科罰金，以銀元參佰元折算壹日。
    事  實
一、丙○○明知於犯罪集團專門收集人頭帳戶用以犯罪之社會現
    象層出不窮之際，若將自己之銀行帳戶存摺及金融卡出售、
    出租或提供他人使用，可能因此供不法詐騙份子用以詐使他
    人將款項匯入後，再加以提領之用，並能預見可能因而幫助
    他人從事詐欺取財犯罪，竟不違背其本意，仍基於幫助他人
    詐欺取財之不確定故意，於民國95年3 月13日，將其在臺北
    國際商業銀行（現改名為永豐銀行）板橋忠孝分行開立之帳
    號0000000000000 號帳戶存摺、晶片卡、晶片卡密碼及其在
    日盛國際商業銀行（原名寶島銀行）開立之帳號0000000000
    0000號帳戶存摺、晶片卡、晶片卡密碼交予其妻甲○○，由
    甲○○（所涉幫助詐欺部分，業經臺灣臺南地方法院以95年
    度簡字第4027號判處有期徒刑3 月確定）於95年3 月13日或
    14日，在臺北縣中和市○○街附近之便利商店，連同甲○○
    所有之臺北富邦商業銀行板橋分行帳號000000000000號帳戶
    存摺、晶片卡、晶片卡密碼，以每個帳戶新臺幣（下同）3
    千元之代價，出租予真實年籍姓名不詳之成年人。嗣某詐欺
    集團即基於意圖為自己不法所有之概括犯意，自95年2 月中
    旬起，連續以電話向乙○○○佯稱其已中獎，惟以愛心捐款
    等各項名目要求乙○○○需先行匯款，致乙○○○陷於錯誤
    ，而自95年2 月16日起，連續匯款至該詐欺集團成員指定之
    帳戶內，並於95年3 月20日、同年月22日各匯款20萬元至丙○○上開臺北國際商業銀行帳戶內，及於同年月20日匯款20
    萬元至丙○○上開日盛國際商業銀行帳戶內，匯入款項並旋
    即遭提領一空。嗣因乙○○○發覺遭騙報警處理，經警調閱
    上開帳戶申請人資料始知上情。
二、案經乙○○○訴由新竹市警察局報請臺灣板橋地方法院檢察
    署檢察官偵查起訴。
    理  由
壹、證據能力部分：
    按被告以外之人於審判外之言詞或書面陳述，除法律有規定
    者外，不得作為證據，刑事訴訟法第159 條固定有明文。惟
    被告以外之人於審判外之陳述，雖不符同法第159 條之1 至
    之4 之規定，而經當事人於審判程序同意作為證據，法院審
    酌該言詞陳述或書面陳述作成時之情況，認為適當者，亦得
    為證據。查本案證人乙○○○警詢中之證述，為審判外之陳
    述而屬傳聞證據，且不符刑事訴訟法第159 條之3 之規定，
    惟公訴人、被告丙○○就前開審判外之陳述，於本院審理中
    均表示同意引為證據，而本院審酌其陳述作成時之情況，核
    無違法取證及證明力明顯過低之瑕疵，亦認以之作為證據為
    適當，故依前開規定，上開證人於警詢中之陳述，自得為證
    據。
貳、實體部分：
一、訊據被告矢口否認有何幫助詐欺之犯行，辯稱：伊所有上開
    臺北國際商業銀行、日盛國際商業銀行帳戶之存摺、晶片卡
    都是交由其妻甲○○保管，其後甲○○未經其同意即擅自出
    租予他人使用，伊對此均不知情云云。
二、經查：
  (一)被告係分別於90年1 月29日向日盛國際商業銀行申請開立帳
    號00000000000000號帳戶，於95年3 月10日換發晶片卡並申
    請網路銀行、電話語音服務，及於95年3 月13日向臺北國際
    商業銀行板橋忠孝分行申請開立帳號0000000000000 號帳戶
    ，並領有晶片卡等節，業經被告自承在卷，並有日盛國際商
    業銀行95年4 月10日日銀字第0952000006810 號函附之存摺
    存款及信託帳戶相關業務往來申請暨約定書、委託書、金融
    卡掛失暨補發新卡申請書、存摺存款及信託帳戶相關業務往
    來申請書、交易查詢報表、日盛國際商業銀行板橋作業部95
    年11月17日日銀字第0952000058520 號函附之交易查詢報表
    、臺北國際商業銀行板橋忠孝分行95年4 月13日北商銀板橋
    忠孝（095） 字第00020 號函附之歷史明細檔查詢單、永豐
    銀行板橋忠孝分行95年11月22日永銀板忠（95）字第0001號
    函附之客戶歷史檔明細查詢一覽表等件在卷可稽；又證人乙○○○係因誤信電話中獎通知，陷於錯誤，而於95年3 月20
    日、同年月22日各匯款20萬元至被告上開臺北國際商業銀行
    帳戶內，及於同年月20日匯款20萬元至被告上開日盛國際商
    業銀行帳戶內等情，復經證人乙○○○於警詢中證述明確，
    並有日盛國際商業銀行板橋作業95年11月17日日銀字第0952
    000058520 號函附之交易查詢報表、臺北國際商業銀行板橋
    忠孝分行95年4 月13日北商銀板橋忠孝（095） 字第00020
    號函附之歷史明細檔查詢單、永豐銀行板橋忠孝分行95年11
    月22日永銀板忠（95）字第0001號函附之客戶歷史檔明細查
    詢一覽表等件附卷可參，均堪認定。
  (二)被告雖以上開帳戶之存摺、晶片卡均係交由其妻甲○○保管
    ，遭其妻甲○○擅自出租，其對此均不知情等語為辯，證人
    甲○○亦到庭證稱上開帳戶確係由其出租予他人使用，被告
    對此並不知情等語，惟證人甲○○於本院審理中具結證稱：
    我跟我先生說3 月底金融卡要全面換成晶片卡，我就跟他一
    起去換，換完後，我們的存摺、卡片就放在一起，過幾天我
    就拿去賣，賣得的2 萬4 千元都交給我先生去付生活費、房
    租等等，我跟我先生說錢是跟我親戚借的，沒有跟他說是哪
    一個親戚；我先生是因為薪水領不出來，先去問銀行，銀行
    說要找警察，他就問我怎麼回事，我跟他說是我把帳戶賣掉
    了，所以他才去找警察，我們兩個在做警詢筆錄時都知道帳
    戶是我拿去賣掉，我先生比我早去警局作筆錄；我先生在3
    月有去臺北富邦商業銀行、上海儲蓄商業銀行開戶，上海儲
    蓄商業銀行的帳戶我沒有拿去賣，因為上海儲蓄商業銀行的
    卡片還要隔2 、3 天才能拿到，臺北富邦商業銀行是我提議
    他去開戶的，因為我自己在臺北富邦商業銀行也有開戶，所
    以我跟我先生說要幫小孩存錢，請他在臺北富邦商業銀行開
    1 個戶，上海儲蓄商業銀行也是這樣，因為有2 個小孩所以
    開2 個戶；因為我在1 月中剛生第2 個小孩，我先生在2 月
    份被告知工作即將結束，薪水要延後3 個月發，我先生腳又
    受傷，為籌措生活費才找報紙看有無生財方法，看到報紙刊
    登販賣存摺的廣告，我打電話過去問，對方說借他2 個星期
    ，一本3 千元等語（見本院96年3 月2 日審判筆錄第4 至7
    頁），被告卻供稱：3 月有開臺北富邦商業銀行、臺北國際
    商業銀行、合作金庫銀行、上海儲蓄商業銀行的帳戶，有2
    本是工作需要，因為當時我確定有應徵到新工作，另外臺北
    富邦商業銀行、臺北國際商業銀行這2 本是我太太說她要投
    資理財用，我太太說因為她的信用卡破產，怕錢沒有辦法轉
    到她的戶頭，她說要拿去給她媽媽匯錢給她；我們家的經濟
    來源是我去賺還有我太太的媽媽給的錢，她媽媽1 個月轉帳
    1 次，轉到我太太郵局帳戶內，後來因為我太太信用破產，
    才叫我開帳戶給她用；我的舊工作是在3 月十幾號時結束，
    我在3 月20日左右因為蜂窩性組織炎住院，住院前或住院期
    間我太太都沒有拿錢給我；在95年3 月間，我不知道我太太
    有無向他人借錢，她沒有跟我說過；我在新竹市警察局做筆
    錄時，不知道我的帳戶是被我太太拿去賣掉，當時我太太還
    是一直否認等語，是由被告及證人甲○○之上開陳述可知，
    二人不論就被告於95年3 月13日開立多個新帳戶之目的，究
    係為供理財（即被告所稱供證人甲○○之母匯款以理財家務
    ）或幫小孩存錢，及何帳戶係應證人甲○○之要求開立（被
    告供稱係臺北富邦商業銀行、臺北國際商業銀行帳戶，證人
    甲○○則證稱係上海儲蓄商業銀行及臺北富邦商業銀行帳戶
    ），及證人甲○○有無將出售帳戶之所得交予被告、證人甲○○告知被告上開帳戶係遭其出租之時間等細節，說法相互
    矛盾，是證人甲○○之證言是否可信，已非無疑；且被告前
    於警詢、偵查中供稱：申請臺北國際商業銀行帳戶是為薪資
    轉帳使用，我的臺北國際商業銀行、日盛國際商業銀行、玉
    山商業銀行、臺北富邦商業銀行、華僑商業銀行帳戶都是在
    95年3 月30日放在機車置物箱內遺失等語（見偵查卷第3、4
    、55頁），亦與其於本院審理中之供詞不符，況倘如被告所
    言，其係將上開臺北國際商業銀行、日盛國際商業銀行帳戶
    之存摺、晶片卡交予證人甲○○保管，並不知證人甲○○擅
    自出租予他人牟利一節，則被告於警詢、偵查中大可據實陳
    述即可，何需特意虛構其上開帳戶係放在機車置物箱內遺失
    之情節，由此益可見被告供詞之可疑。
  (三)再者，被告於95年3 月13日，共在臺北富邦商業銀行、臺北
    國際商業銀行、合作金庫銀行、上海商業儲蓄銀行等四家行
    庫開立新帳戶，並於95年3 月10日向日盛國際商業銀行申請
    換發晶片卡及申請網路銀行、電話語音服務等節，業經被告
    供承在卷，並有臺北國際商業銀行板橋忠孝分行95年4 月13
    日北商銀板橋忠孝（095） 字第00020 號函附之歷史明細檔
    查詢單、永豐銀行板橋忠孝分行95年11月22日永銀板忠（95
    ）字第0001號函附之客戶歷史檔明細查詢一覽表、上海商業
    儲蓄銀行土城分行96年2 月2 日（96）上土城字第09600031
    號函附之新臺幣存款開戶及各項服務申請書、臺北富邦商業
    銀行金城分行96年2 月6 日北富銀金城字第000005號函附之
    開戶資料、對帳單細項、日盛國際商業銀行95年4 月10日日
    銀字第0952000006810 號函附之存摺存款及信託帳戶相關業
    務往來申請暨約定書、委託書、金融卡掛失暨補發新卡申請
    書、存摺存款及信託帳戶相關業務往來申請書、交易查詢報
    表等件在卷可稽，而被告家中之經濟來源係被告工作所得及
    由證人甲○○之母資助一節，復經被告於本院審理中供述明
    確，則以被告自95年3 月中旬起即失業，並於同年3 月20日
    左右因病住院，證人甲○○復證稱係為籌措生活費始出租帳
    戶牟利，可見於95年3 月間，被告家中根本無多餘之金錢可
    供投資理財或為小孩存款，在此情形下，被告實無如此密集
    開立多個帳戶之必要，足徵被告於短時間內密集開立新帳戶
    ，並將舊帳戶申請電話語音服務、網路銀行服務、更換晶片
    卡之動機並非純正；且依被告所述，其係在95年6 月間，因
    任職之誼光保全股份有限公司無法將薪資匯入其所有之臺灣
    新光商業銀行帳號0000000000000 號帳戶內，經向臺灣新光
    商業銀行查詢結果，始知其所有之其他帳戶遭列為警示帳戶
    ，則以被告所有上開臺灣新光商業銀行帳戶之開戶時間係在
    89年9 月8 日，有臺灣新光商業銀行西園分行96年2 月6 日
    新光銀西園字第960009號函附之存款業務各項事故變更終止
    申請書、存摺存款業務往來約定書等件在卷可稽，足見於95
    年3 月間時，被告舊有之帳戶並非均無法使用，被告更無為
    存款或轉帳目的而於同一日開立4 個帳戶之必要。因之，由
    被告於95年3 月間係處於失業無收入之狀態，竟於95年3 月
    中旬密集更換舊帳戶之晶片卡、申請電話語音服務、網路銀
    行服務，並開立多達4 個新帳戶等情以觀，堪認被告申請開
    立上開新帳戶及更換舊帳戶晶片卡之目的絕非在供理財等正
    當途徑使用，而係欲將之交予證人甲○○以出租牟利。
  (四)又金融存摺事關個人財產權益之保障，其專有性甚高，除非
    本人或與本人親密關係者，難認有何理由可自由流通使用該
    存摺，且一般人均有妥為保管及防止他人任意使用之認識，
    縱特殊情況偶須交付他人使用，亦必深入瞭解他人用途暨其
    合理性，始予提供；又該等專有物品如落入不明人士手中，
    而未加以闡明正常用途，極易被利用為與財產有關之犯罪工
    具，此乃吾人依一般生活認知所易於體察之常識，而有犯罪
    意圖者，非有正當理由，竟徵求他人提供帳戶，客觀上可預
    見其目的，多係欲藉該帳戶取得不法犯罪所得，且隱匿帳戶
    內資金之實際取得人之身分，以逃避追查，以被告在交付上
    開帳戶予證人甲○○出租時，係年滿26歲智識程度正常之成
    年人，自應具有相當之社會經驗、常識，其對向其收取帳戶
    之人不自己開立帳戶卻收取他人金融機構帳戶之舉，豈能無
    疑？況自政府開放金融業申請設立以來，金融機構大量增加
    ，使一般人申請存款帳戶極為容易、便利，除非充作犯罪使
    用，否則實無向他人購買或蒐集金融機構帳戶之必要，亦無
    將存款存放於他人帳戶之理。因之，被告將其所有上開銀行
    帳戶提供予他人使用，對該蒐集帳戶之人將可能以該帳戶供
    作詐欺取財之非法用途一節，應有所預見，竟不違背其本意
    ，仍提供其所有上開銀行帳戶予他人使用，是被告具有幫助
    犯罪之不確定故意甚明。是被告所辯，均無可採。事證明確
    ，被告犯行，已堪認定。
三、查被告行為後，刑法業於94年2 月2 日經總統以華總一義字
    第09400014901 號令修正公布，並於95年7 月1 日施行，刑
    法施行法第1 條之1 亦於95年6 月14日經總統以華總一義字
    第09500085181 號令公布施行，參酌最高法院95年5 月23日
    刑事庭第8 次會議決議，修正後刑法第2 條第1 項之規定，
    係規範行為後法律變更所生新舊法律比較適用之準據法，於
    新刑法施行後，應適用修正後刑法第2 條第1 項之規定，為
    「從舊從輕」之比較。另於比較時應就罪刑有關之共犯、未
    遂犯、想像競合犯、牽連犯、連續犯、結合犯，以及累犯加
    重、自首減輕暨其他法定加減原因（如身分加減）與加減比
    例等一切情形，本於統一性及整體性原則，綜其全部罪刑之
    結果而為比較。而被告行為後，（一）刑法第33條第5 款由
    「罰金：一元以上。」，修正為「罰金：新臺幣一千元以上
    ，以百元計算之。」，經比較新舊法結果，以被告行為時之
    舊法較為有利於被告；（二）罰金罰鍰提高標準條例第2 條
    業已刪除，刑法第41條第1 項前段關於易科罰金之折算標準
    已由舊法之銀元100 元、200 元、300 元修正為新臺幣1000
    元、2000元、3000元，因屬科刑規範事項之變更，其折算標
    準為裁判時所應諭知，自有就新舊法規定比較之必要，經比
    較新舊法結果，以被告行為時之舊法較為有利於被告；（三
    ）修正後刑法已刪除第56條關於連續犯之規定，而本案被告
    所為之幫助行為雖僅1 次，惟其所幫助之正犯係從事數犯罪
    行為，如依新法即須分論併罰，依幫助犯之從屬性理論，被
    告將因而論以1 幫助行為而觸犯數罪；惟倘依修正前規定，
    因正犯論以連續犯1 罪，被告亦僅犯幫助連續1 罪，是比較
    新舊法結果，修正前之規定較有利於被告。因之，經綜合前
    述各項罪刑法律變更，整體為「從舊從輕」之比較結果，應
    一體適用被告行為時即修正前刑法之規定，合先敘明。
四、核被告所為，係犯刑法第30條第1 項前段、第339 條第1 項
    之幫助連續詐欺取財罪（修正前刑法第30條第1 項規定：「
    幫助他人犯罪者，為從犯。雖他人不知幫助之情者，亦同。
    」，修正後刑法第30條第1 項則修正為：「幫助他人實行犯
    罪行為者，為幫助犯。雖他人不知幫助之情者，亦同。」，
    參酌其修正理由略以：「依學界通說既認幫助犯應採共犯從
    屬性說之『限制從屬形式』，使從屬理論一致，爰修第一項
    之文字，以杜疑義。」，是該條項之修正應係法理之明文化
    ，非屬法律之變更，應逕行適用裁判時之規定）。又被告係
    基於幫助之意思，參與連續詐欺取財犯罪構成要件以外之行
    為，為幫助犯，應依刑法第30條第2 項之規定，按正犯之刑
    減輕之。爰審酌被告時值青壯，卻不思正途以賺取合法財物
    ，竟貪圖私利，藉幫助他人犯罪以求獲利，其所為並增加政
    府查緝犯罪集團之困難，犯後復否認犯行，未見悔意，兼衡
    其犯罪動機、目的、手段、犯罪所得等一切情狀，量處如主
    文所示之刑，並諭知易科罰金之折算標準，以資懲儆。
據上論斷，應依刑事訴訟法第299 條第1 項前段，刑法第2 條第
1 項前段、第30條第1 項前段、第2 項、第339 條第1 項、修正
前第41條第1 項前段，刑法施行法第1 條之1 ，修正前罰金罰鍰
提高標準條例第2 條，判決如主文。
本案經檢察官黃怡華到庭執行職務。
中　　華　　民　　國　　96　　年　　3 　　月　　16　　日
　　　　　　　　　刑事第十六庭   審判長法　官   白光華
                                       法  官   楊志雄
                                       法  官   曾淑娟
以上正本證明與原本無異。
如不服本判決，應於判決送達後10日內向本院提出上訴狀（應附
繕本），上訴於臺灣高等法院。
                                       書記官   林伯文
中　　華　　民　　國　　96　　年　　3 　　月　　16　　日
附錄本案論罪科刑法條全文：
刑法第339條第1項：
意圖為自己或第三人不法之所有，以詐術使人將本人或第三人之
物交付者，處5 年以下有期徒刑、拘役或科或併科1000元以下罰
金。
